【裁判字號】    98,台上,7979
【裁判日期】    981231
【裁判案由】    傷害致人於死
【裁判全文】
最高法院刑事判決            九十八年度台上字第七九七九號
上  訴  人  台灣高等法院花蓮分院檢察署檢察官
被      告  甲○○原名曾阿文.
選任辯護人  邱聰安律師
上列上訴人因被告傷害致人於死案件，不服台灣高等法院花蓮分
院中華民國九十八年三月十一日第二審更審判決（九十七年度重
上更(三)字第八五號，起訴案號：台灣台東地方法院檢察署九十年
度偵字第四八號），提起上訴，本院判決如下：
    主  文
原判決撤銷，發回台灣高等法院花蓮分院。
    理  由
本件原判決以公訴意旨略以：被告甲○○（原名曾阿文）與余德
光（業經原審法院更一審依傷害致人於死罪判處有期徒刑八年二
月確定）、陳建年（業經原審法院上訴審諭知無罪確定在案，已
死亡）於民國八十九年十二月十九日傍晚，在台東縣台東市○○
○街七十一巷十二號陳建年住處飲酒，迨於同日晚間八時許，被
告與余德光離去時，在陳建年住處後方即建和二街與產業道路交
岔路口處，與酒醉之張新財相遇並發生爭吵，竟基於傷害之犯意
聯絡，由余德光持竹木、被告及陳建年以拳腳，共同毆打、推倒
張新財，使張新財受有左額頂部、右頂枕部、左胸部挫瘀傷，與
左上臂、肘部擦傷等傷害，進而導致張新財顱內硬腦膜下出血，
並因傷重於同年月二十二日上午零時，在行政院衛生署台東醫院
內不治死亡。因認被告共同涉犯刑法第二百七十七條第二項傷害
致人於死罪嫌。經審理結果，以不能證明被告犯罪，因而撤銷第
一審之科刑判決，改判諭知被告無罪。固非無見。
惟按：(一)、有罪判決所憑之證據及其說明之理由，均須與卷內之
證據資料相適合，否則即有證據上理由矛盾之違法。卷查同案被
告陳建年於警詢、偵查中係供稱：「於八十九年十二月十九日下
午二十時許，在我家台東市○○○街七十一巷十二號後方產業道
路看見張新財遭余德光及曾阿文毆打」、「余德光持木棍，曾阿
文用拳頭及腳踢張新財」、「余德光拿木棍打張新財的頭部肩膀
、曾阿文用拳頭打張新財的背部及頭部，用腳踢張新財的背部和
肩膀」及「當日八十九年十二月十九日下午五時左右，我與余德
光、曾阿文在我家台東市○○○街七十一巷十二號前喝酒約至二
十時左右，余德光及曾阿文就騎機車離開，我則入屋內看電視，
約十幾分鐘就聽見屋後有人吵架，我立即至屋後察看，看見余德
光、曾阿文兩人在毆打張新財，我立即上前阻止，並扶張新財至
路邊，後來余德光就騎車載張新財走了」等語甚詳（見警卷第一
至三頁，偵查卷第九至十頁）；並於九十年一月三日偕同警員至
事發處所指認，而繪製有現場圖一紙及照片四幀在卷可稽（見警
卷第二十一頁、第二十四至二十五頁）。再經第一審勘驗陳建年
之警詢錄音帶，其於警詢中，員警先詢問是否有看到被害人遭毆
打，再進一步詢問其所見被害人遭毆打之時間、地點及如何毆打
等情。陳建年敘述後，員警均有再三向其確認所述時間、地點無
誤後，才載明筆錄，且員警於製作筆錄之過程中，亦不斷告知其
放輕鬆，不要緊張，並詢問是否須打電話回家等語，於製作現場
圖完畢後，亦再提示經確認無訛；其中員警問陳建年關於被害人
被毆打之情形，被告係回答：余德光、曾阿文於下午五點至家裡
喝酒，大概下午八點左右離開，其一個人在家裡看電視，聽見後
面很吵，到屋後看，即見余德光及曾阿文在打張新財等語，之後
即無錄音內容等情，有勘驗筆錄在卷可憑（見第一審卷第一四七
頁背面、第一四八頁）。陳建年所證如果無訛，其係聽見後面很
吵，遂到屋後察看，因而目睹余德光及被告正在毆打被害人。乃
原審未詳加釐清究明，竟以「……錄音內容，並沒有記載陳建年
到案發現場，親眼目睹被告毆打張新財，反而是『從屋內往屋外
』觀看案發經過」，並因此推論「則以陳建年所繪製之現場圖，
案發地點是轉角的產業道路，陳建年住處則是緊臨建和二街七十
一街（巷）十一巷（號），案發地點既非陳建年住處大門，也不
是陳建年住處後院，如何能從『屋內』看清外面一切舉動，實有
可疑」等情（見原判決第六、七頁，理由參、二之(七)），因而不
採證人陳建年於警詢所為不利於被告之供述。其判決理由核與卷
內證據不相符合，自有證據上理由矛盾之違法。(二)、判決雖載理
由，但不能憑以斷定其所為論述之根據者，即屬理由不備。原判
決雖採信被告所為未傷害被害人致死之辯解，而為其有利之認定
。然查卷附檢察官督同法醫師顏國順解剖被害人屍體之解剖報告
已載明：被害人頭部嚴重撞擊後，右額頂顳部硬腦膜下出血，
兩肺外傷併胸內出血；認較有可能被人擊打後所致等旨（見相
驗卷第五十一頁）。證人即法醫師顏國順於第一審並證稱：一般
如自行跌倒，頭部受傷位置應在枕部、兩側或前面，手部則會傷
在手臂，不會傷在腋下，由死者張新財受傷情形在頭頂部，左腋
下亦有五〤四公分之挫傷瘀血，且頭頂之傷也沒有灰塵及細石子
，自卷內解剖照片可看到死者顱內出血很嚴重，跌倒的話不會造
成這麼大的出血量等情，研判應係遭外力打擊所造成，看起來像
是棍棒傷等語甚詳（見第一審卷第一五八頁背面、第一五九頁）
。該項證述及解剖報告，何以不能採為不利於被告之證據，原審
並未詳加調查說明，已嫌理由欠備。再原判決理由參之三雖引用
法務部法醫研究所（下稱法醫研究所）九十年三月十二日九０理
字第０四０五號函及所附九０法醫所醫鑑字第００六七號鑑定書
鑑定之結論，資為被告有利之認定，然該鑑定報告並未排除被害
人死亡之原因為遭人毆打之可能性，其所以認被害人自行跌倒可
能性較大，係以「從證人證明被害人未與人結怨，或遭人毆打等
事情」，為其判斷基礎（見相驗卷第八十五至九十一頁）。惟此
核與同案被告陳建年於九十年一月三日警詢、偵查中所陳稱：被
害人曾遭余德光及被告毆打等情節（前已詳加載明），已不相符
；且原判決並未就被害人倘係自行跌倒，有無頭頂部及胸部同時
均受重創之可能？其頭部之傷何以未沾染灰塵及沙土？手部受傷
部位何以及於腋下，以及有無可能造成上開解剖報告所載之傷勢
等情，加以調查釐清並載明其論斷理由，即遽採上揭法醫研究所
未臻明確之鑑定結果，為被告有利之論據之一，難謂已符證據法
則，併有應於審判期日調查之證據而未予調查及理由不備之違法
。此項違誤，本院前次發回意旨業經指明，本次更審判決猶未予
以糾正，以致瑕疵依然存在，自屬無可維持。檢察官上訴意旨執
以指摘，非無理由，應認原判決仍有撤銷發回之原因。
據上論結，應依刑事訴訟法第三百九十七條、第四百零一條，判
決如主文。
中    華    民    國  九十八  年   十二   月  三十一  日
                      最高法院刑事第九庭
                          審判長法官  邵  燕  玲
                                法官  李  伯  道
                                法官  孫  增  同
                                法官  李  英  勇
                                法官  林  勤  純
      本件正本證明與原本無異
                                      書  記  官
中    華    民    國  九十九  年    一    月    四    日
                                                      V

司法院資訊處製作；財團法人民間司法改革基金會備份。
